最高法院刑事判決　　　　　　　一○○年度台上字第一九八號
上　訴　人　台灣高等法院檢察署檢察官
被　　　告　宋○○
選任辯護人　鄒玉珍律師
上列上訴人因被告妨害性自主案件，不服台灣高等法院中華民國
九十七年十月二十一日第二審判決（九十六年度上訴字第四六四
四號，起訴案號：台灣桃園地方法院檢察署九十四年度偵字第一
六○二四號），提起上訴，本院判決如下：
    主  文
原判決關於宋○○被訴加重強制性交無罪部分撤銷，發回台灣高
等法院。
其他上訴駁回。
    理  由
一、撤銷（即關於宋○○被訴加重強制性交無罪）部分：
本件原判決以公訴意旨略稱：被告宋○○與警詢代號0000-0000-
0女子（下稱Ａ母）原係夫妻，並育有警詢代號0000-0000幼女（
民國八十六年生，姓名、年籍均詳卷，下稱Ａ女），竟基於強制
性交之概括犯意，於八十八年至八十九年間，趁Ａ母上班不在家
之際，為逞一時性慾，罔顧人倫，明知Ａ女為十四歲以下之女子
，將Ａ女帶至桃園縣中壢市其住處（地址詳卷）房間內，違反Ａ
女意願，不顧Ａ女哭喊，脫去Ａ女之內褲，連續以手指或陰莖插
入Ａ女之陰道，強制性交得逞多次。嗣於九十四年八月間某日，
Ａ女將上情告知Ａ母之妹即警詢代號 0000-0000女子（七十三年
生，姓名、年籍均詳卷，下稱Ｂ女）及Ｂ女之友人，始查悉上情
。案經Ａ母提出告訴，因認被告涉犯刑法第二百二十二條第一項
第二款之對未滿十四歲女子為強制性交罪嫌云云。但經審理結果
，認為不能證明被告此部分犯罪，因而撤銷第一審關於此部分之
科刑判決，改判諭知被告無罪，固非無見。
惟查：(一)、原判決理由以Ａ女係八十六年十月間出生，至八十八
年、八十九年間案發時年僅約二歲，經向財團法人○○紀念醫院
○○分院（下稱○○醫院）函詢兒童就其經歷事件之記憶及陳述
狀況，據該院以九十六年一月十五日（96）○○院法字第○○二
八號函答覆稱：「八十六年十月間出生之兒童，在八十八年至八
十九年間應係二至三歲，其在五至六年後，推估應至少有片段回
憶，尤其是非語文部分（如肢體動作）……(二)文獻中記載，非語
文的測試中，二歲左右的兒童即可留下有意義的長期記憶。(三)文
獻中記載，曾受傷的一至二歲兒童，在五年後被問及關於急診的
事件，當時為……二歲的兒童則可記住許多」，可見Ａ女對其於
約二歲時遭被告以陰莖、手指插入陰道乙事及其動作、經過，可
能留存長期記憶。然再以相同問題向○○醫院函詢，該院以九十
七年七月十六日校附醫祕字第○九七○二○六七七七號函覆稱：
「一般正常幼兒於十八個月至二十四個月大時開始發展，自此之
後，個體有陳述其所經歷事件之能力；然而個體之個別差異很大
，且影響記憶儲存、提取、被陳述及遺忘之因素多而複雜。一般
而言，年齡越小，越不易對事件有清楚完整之陳述能力；依據文
獻探討，一歲十個月大之一般兒童，無法完全排除其於日後約八
歲時能完整陳述當時所經歷性侵害特殊事件之可能性，但該記憶
可能為清楚或模糊或為片段，亦可能會有扭曲或重組之現象存在
」，據謂孩童之記憶也有扭曲或重組之可能，並非必與實情相符
，Ａ女於九十四年八月十九日警詢時，竟能對被告在其二、三歲
時性侵害之部位，精確陳稱：「他尿尿的地方變的很長很大，而
且有放進我的尿尿和便便的中間的地方」，實難以令人置信（見
原判決第六頁第十八行、同頁第二十八行至第七頁第二十四行）
。惟依上開○○醫院函所述，Ａ女對其於約二歲時所經歷之事件
，在五至六年後，「至少有片段之回憶」，前揭○○醫院函並稱
：一般約二歲兒童對當時所經歷性侵害特殊事件之記憶，於日後
約八歲時，可能為清楚或模糊或為片段，亦可能會有扭曲或重組
之現象存在。準此，約二歲之兒童對當時所經歷之性侵害事件，
在五至六年後，其記憶既有可能為「清楚」、「模糊」，「或為
片段」，或「有扭曲、重組」之現象，則Ａ女於九十四年八月十
九日警詢時所為上開陳述，何以即屬「扭曲、重組，非必與實情
相符，令人難以置信」？而非「清楚之記憶」？原審未進一步說
明，自嫌判決理由未備。(二)、實施刑事訴訟程序之公務員，就該
管案件，應於被告有利及不利之情形，一律注意，刑事訴訟法第
二條第一項定有明文。原判決以依卷附被告與Ａ母之離婚協議書
所載，該協議書係於九十四年九月二十日簽署，而Ｂ女偕同Ａ女
向警方提出對被告之本件告訴日期，則為同年八月十九日，被告
於同年八月二十四日警詢時又供稱其於八十九年初某日下班返家
時，見Ａ母身穿內衣、褲與一僅著內褲之不詳男子在住處客廳，
因一時氣憤乃毆打Ａ母，並將Ａ母趕出家門，但於二小時後即讓
Ａ母進門談論離婚事宜，惟其於翌日下班時，就未看見Ａ母及Ａ
女，嗣其就未再與妻、女同住等語，Ｂ女之二姐並陳稱Ａ母自離
開被告之住處後，即未再聯絡，被告卻在Ａ女提出本件告訴後約
一個月，即與Ａ母簽署離婚協議書等理由，說明Ａ母是否欲藉本
件告訴，要求被告同意離婚，其告訴之動機，恐非單純（見原判
決第九頁第十七行至同頁末行），並據為有利於被告之認定。但
依卷附筆錄所載，Ｂ女於第一審中係證稱：「（……為何事隔六
年之後，你忽然想到要告被告？）當時我姐姐（指Ａ母）的女兒
（指Ａ女）有跟我二姐、三姐他們說。他們知道被告以前有強姦
過我（此部分因已逾告訴期間，經原審諭知不受理判決，詳如後
所述），就去警察局報案」、「（是你姐姐的女兒跟你二姐、三
姐說，或跟你朋友說？）跟我朋友（指李○慧）講，我朋友就跟
我二姐他們講」、「（但你姐姐的女兒為何會跟你李姓朋友有接
觸？）當時我大姐（指Ａ母）叫我幫他照顧他女兒一、二天，我
照顧的期間，我朋友剛好就到這邊來找我，談一談，我大姐的女
兒就把此事跟我朋友說出來，我朋友就跟我二姐、三姐說」、「
（Ａ女有無跟你或你父母說他被被告性侵的事情？）她沒有跟我
說，她沒有過多久就跟我二姐說，我二姐就帶他去○○醫院」、
「……我朋友就跟我二姐、三姐說，之後二姐、三姐就帶Ａ女去
驗傷」（見第一審卷第八十二頁至第八十四頁、第八十九頁、第
九十頁），與Ａ母所陳：「（據你所說，Ａ女是在三、四歲跟你
說此事，Ａ女是八十六年次，他跟你說此事時，應該是八十八年
到八十九年間的事，你是何時報警處理此事的？）是因我妹妹把
我女兒一起帶過去」、「（所以Ａ女報警的事情，你不清楚，事
先也不知情？）是因我妹妹把我帶過去警察局做筆錄」、「當時
是我妹妹帶我去○○警察局報案的」（見第一審卷第一二六頁）
，及Ａ女指稱：「（妳有無跟 0000-0000《Ｂ女》之友人說，妳
也有被被告性侵害？）有跟阿姨（指Ｂ女，下同）之友人說，阿
姨被性侵害了，因為阿姨之友人一直問我，我就說我也被性侵害
過」、「阿姨帶我去他家住，有朋友去他家，阿姨和他朋友才問
我」各等語（見偵查卷第六十二頁；第一審卷第一七四頁），大
致相符合。則依Ｂ女、Ａ母、Ａ女前開所述，似係Ｂ女受Ａ母之
託照顧Ａ女時，適逢友人李○慧來訪並與Ａ女聊天，因Ａ女突然
說出遭被告性侵害之事，該友人始將此情告知Ｂ女之二姐、三姐
，Ｂ女之二姐、三姐即帶Ａ女前往驗傷，並與Ａ母、Ａ女向警方
報案。原判決謂：Ａ母似欲藉本件告訴，要求被告同意離婚，告
訴動機恐非單純云云，即與前揭卷內資料不相符合，且對Ａ母、
Ａ女、Ｂ女之前開陳述，復未說明不足採之理由，並嫌疏漏。上
訴意旨指摘原判決關於此部分不當，非無理由，因原判決上述之
違背法令，影響於此部分事實之確定，本院無可據以為裁判，應
將原判決關於被告被訴加重強制性交無罪部分撤銷，發回原審法
院更為審判。
三、駁回（即關於被告被訴強制性交不受理）部分：
按上訴得對於判決之一部為之，未聲明為一部者，視為全部上訴
，刑事訴訟法第三百四十八條第一項定有明文。檢察官對原判決
不服，提起上訴，未聲明為一部上訴，依前開規定，應視為全部
上訴（即關於被告被訴強制性交不受理部分，亦已上訴）。查第
三審上訴書狀，應敘述上訴之理由，其未敘述者，得於提起上訴
後十日內補提理由書於原審法院，已逾上述期間，而於第三審法
院未判決前仍未提出上訴理由書狀者，第三審法院應以判決駁回
之，刑事訴訟法第三百八十二條第一項、第三百九十五條後段規
定甚明。本件檢察官因不服原審判決，於九十七年十一月十四日
提起上訴，然就關於被告被訴強制性交不受理部分，並未敘述理
由，迄今逾期已久，於本院未判決前仍未提出，依上開規定，檢
察官此部分之上訴自非合法，應予駁回。
據上論結，應依刑事訴訟法第三百九十五條後段、第三百九十七
條、第四百零一條，判決如主文。
中    華    民    國  一○○  年    一    月   十三   日
                      最高法院刑事第四庭
                          審判長法官  謝  俊  雄  
                                法官  陳  世  雄  
                                法官  魏  新  和  
                                法官  徐  文  亮  
                                法官  吳  信  銘  
本件正本證明與原本無異
                                      書  記  官  
中    華    民    國  一○○  年    一    月   十八   日
                                                     Ｍ